【裁判字號】    95,台上,6855
【裁判日期】    951214
【裁判案由】    違反毒品危害防制條例
【裁判全文】
最高法院刑事判決            九十五年度台上字第六八五五號
上  訴  人  台灣高等法院台中分院檢察署檢察官
上  訴  人
即  被  告  乙○○
                    號（
            丙○○
            甲○○
上 列一 人
選任辯護人  張慶宗律師
            王炳輝律師
被      告  丁○○  女民國○○年○月○○日生
                    身分證統一編號：Ｚ000000000
                    住台灣省南投縣國姓鄉乾溝村中西巷33號
            戊○○  女民國○○年○月○○日生
                    身分證統一編號：Ｚ000000000
                    住台灣省台中縣大里市○○路155號
上列上訴人等因被告等違反毒品危害防制條例案件，不服台灣高
等法院台中分院中華民國九十五年八月二十九日第二審判決（九
十四年度上訴字第二五二二號，起訴案號：台灣南投地方法院檢
察署九十三年度偵字第四三三九號、九十四年度偵字第二四五、
二四六號），提起上訴，本院判決如下：
    主  文
原判決撤銷，發回台灣高等法院台中分院。
    理  由
本件原判決認定上訴人即被告乙○○、丙○○、甲○○，均知悉
甲基安非他命係毒品危害防制條例第二條第一項第二款所列之第
二級毒品，非經許可，不得持有、運輸、製造及販賣，詎乙○○
竟基於運輸及製造第二級毒品甲基安非他命之概括犯意，於民國
九十三年六月間起，陸續至塗明煌（業於九十三年十二月十四日
死亡）位於南投縣草屯鎮○○里○○路一一三０之六號十一樓之
一住處，將藏匿在該處之甲基安非他命水溶液（即俗稱黑水）八
桶，運送至戊○○所承租之台中縣大里市○○路一五一巷二十六
號，並開始製造結晶之甲基安非他命，因乙○○技術不成熟，並
未製成甲基安非他命之成品，而於請教塗明煌後，於同年八月起
至十二月二十九日被查獲止，以原判決事實欄所載之製造方法，
始陸續有甲基安非他命之成品（扣案之甲基安非他命成品即在此
期間製造完成）。嗣乙○○與丙○○共同基於意圖營利，販賣甲
基安非他命之概括犯意聯絡，由乙○○供應甲基安非他命予丙○
○，丙○○則代為交付甲基安非他命予買主，並約定以每公斤新
台幣（下同）四十二萬元之代價出售，丙○○可獲利二萬元，如
以散包出賣則每兩為二萬三千元，丙○○可獲利三千元。九十三
年十二月間（確實日期不詳），綽號「俊成」者打乙○○之00
00000000號之行動電話，約定購買甲基安非他命二公斤
，乙○○乃於同年十二月中旬（確實日期不詳），將甲基安非他
命二公斤交付丙○○，再以電話連絡綽號「俊成」者，至彰化縣
二水鄉○○路○段五九二號丙○○住處，拿取該二公斤之甲基安
非他命。綽號「俊成」者復於同年十二月二十九日，連絡丙○○
欲再購買三公斤之甲基安非他命，丙○○於同日以其所有之00
00000000號行動電話，撥打乙○○所有之000000
0000號行動電話，連絡交付甲基安非他命事宜，乙○○嗣於
同日二十時三十分，駕駛自小客車前往丙○○上開住處，交付甲
基安非他命四點五公斤後即離去，埋伏該處之警方等專案小組人
員隨即進入丙○○住處當場查獲，丙○○因而未能將甲基安非他
命交予綽號「俊成」者，而販賣第二級毒品未遂，專案小組並當
場扣得甲基安非他命四點五公斤及丙○○所有之行動電話二支。
嗣乙○○因恐在戊○○上開租住處所之製毒工廠為警發現，續承
前之運輸犯意再與甲○○基於共同運輸甲基安非他命之犯意聯絡
，約定由甲○○提供車牌號碼二Ｖ－八九０九號自小客車載運，
並約定由乙○○交付甲○○三萬元作為代價，欲將甲基安非他命
結晶及水溶液搬運至他處藏匿，甲○○乃於九十三年十二月二十
九日二十三時許，與不知情之丁○○駕駛上開自小客車前往上開
製造工廠，於九十三年十二月三十日凌晨三時許，由乙○○將四
桶裝有甲基安非他命水溶液、內裝甲基安非他命二十六包結晶之
黑色袋子，自上址製造工廠內搬至甲○○所駕駛之上開自小客車
，而於欲離去惟尚未發動引擎時，為埋伏在該處之專案小組查獲
而運輸未遂，並自上開自小客車內扣得乙○○搬至該自小客車上
之物品，另在該製造工廠內查扣不銹鋼鍋裝之甲基安非他命十一
鍋、如原判決附件二所示之製造設備、乙○○用以連絡販賣甲基
安非他命之0000000000號行動電話一支等情。因而撤
銷第一審關於乙○○、丙○○、甲○○部分之判決，改判論處乙
○○、丙○○共同連續販賣第二級毒品罪刑；甲○○共同運輸第
二級毒品未遂罪刑。並以公訴意旨認被告丁○○參與上述製造、
販賣甲基安非他命，涉犯毒品危害防制條例第四條第二項之製造
、販賣第二級毒品罪嫌；被告戊○○基於幫助之意思，提供租屋
處與乙○○等製造甲基安非他命，涉犯毒品危害防制條例第四條
第二項之幫助製造及販賣第二級毒品罪嫌部分，犯罪不能證明，
因而維持第一審諭知丁○○、戊○○無罪之判決，駁回檢察官在
第二審就此部分之上訴，固非無見。
惟查：(一)、科刑之判決書，對於犯罪事實必須詳加認定，然後於
理由內敘明其認定犯罪事實所憑之證據及認定之理由，而其所記
載之事實、理由與所宣告之主文，尤必須相互一致，始屬適法。
(1)、原判決事實欄二記載：乙○○所有供共同販賣甲基安非他命
所用之行動電話號碼係0000000000號；丙○○所有供
共同販賣甲基安非他命所用之行動電話號碼係00000000
00號，嗣為警方等專案小組查扣丙○○所有之行動電話二支（
原判決第四頁第二十至二十二行），及查扣乙○○連絡販賣甲基
安非他命所用之0000000000號行動電話一支（原判決
第五頁第九至十行）等情，是否並未認定乙○○、丙○○曾持0
000000000號行動電話，用以連絡販賣甲基安非他命相
關事宜？乃原判決理由欄復又論述：扣案之摩托羅拉手機（門號
為0000000000號），為丙○○所有供其與乙○○連絡
販賣第二級毒品之用，依毒品危害防制條例第十九條第一項宣告
沒收（原判決第十九頁第一至四行）；並於主文欄乙○○、丙○
○二人項下，除諭知沒收如原判決附件二編號二十六之0000
000000號行動電話一支外，併將事實欄並未認定記載供乙
○○、丙○○販賣甲基安非他命之用，即扣案之摩托羅拉手機（
門號為0000000000號）一支予以宣告沒收，致事實、
理由與主文互不一致，尚有未合。(2)、原判決事實欄二記載：乙
○○於九十三年十二月二十九日，駕車前往丙○○住處交付甲基
安非他命四點五公斤，……嗣為警方等專案小組查扣得甲基安非
他命四點五公斤（原判決第四頁第十至二十一行）等情，是否認
定乙○○該次交付丙○○者，係四點五公斤之甲基安非他命？然
原判決於理由欄論述及於乙○○、丙○○二人主文項下諭知，扣
案如原判決附件一表二編號１－１至１－５所示，即甲基安非他
命結晶體淨重約四二五０公克沒收銷燬之，是否說明乙○○該次
交付丙○○者，係四點二五公斤之甲基安非他命？致事實、理由
與主文互不一致，尚有未洽。(二)、認定犯罪事實所憑之證據，須
實際存在，就該案卷宗不難考見者，始克當之。倘判決書內所記
載之證據，與卷宗內筆錄或文件之內容不相適合，則其判決之根
據，實際上並不存在，自屬採證違法。原判決認定乙○○、丙○
○有如原判決事實欄所載之販賣甲基安非他命犯行，係依憑訊據
乙○○坦承前揭犯行，丙○○亦坦承乙○○供應甲基安非他命予
伊代為尋覓買主，約定如以每公斤四十二萬元之代價出售，可獲
利二萬元，如以散包出賣則每兩為二萬三千元，可獲利三千元（
原判決第五頁第十八至二十一行）等情，為其主要論據之一。然
稽諸原審九十五年八月十五日審判筆錄之記載，乙○○、丙○○
均否認彼等共同意圖營利，基於販賣甲基安非他命之概括犯意聯
絡，由乙○○供應甲基安非他命予丙○○，丙○○則代為交付甲
基安非他命予買主，並約定以每公斤四十二萬元之代價出售，丙
○○可獲利二萬元，如以散包出賣則每兩為二萬三千元，丙○○
可獲利三千元等情，乙○○辯稱：上情並非實在，伊是寄放在丙
○○那裡，販賣是後來的事；丙○○辯稱：上情並非實在，是乙
○○寄放在伊那邊（原審卷第三宗第三十七頁）等語。原判決認
定上情所依憑乙○○、丙○○於原審之自白，核與卷宗內乙○○
、丙○○原審筆錄所載內容不盡相符，其認定事實所採之證據難
謂於法無違，尚有未合。(三)、依法應於審判期日調查之證據雖已
調查，而其內容未明瞭者，即與未經調查無異，如遽行判決，仍
屬應於審判期日調查之證據而未予調查，尚不得遽對被告為有利
或不利之認定。(1)、毒品危害防制條例第十九條第三項規定，犯
同條例第四條之罪所使用之水、陸、空交通工具沒收之，此項規
定乃採義務沒收主義，凡屬犯人所有供犯該條之罪所使用之水、
陸、空交通工具，均應予宣告沒收。原判決事實欄認定：乙○○
、甲○○基於共同運輸甲基安非他命之犯意聯絡，而由甲○○提
供車牌號碼二Ｖ－八九０九號自小客車，運輸如原判決事實欄三
所載之甲基安非他命未遂等情。則上開自小客車是否屬於甲○○
所有，其與本件事實如何及如何為法律之適用攸關，自應詳予調
查釐清論述說明。乃原審就上情未詳予調查釐清，復未於理由欄
就上情予以論述說明，其查證未盡且理由欠備，遽行判決，有欠
允當。(2)、原判決事實欄記載：乙○○基於製造甲基安非他命之
概括犯意，自九十三年六月間起，陸續至塗明煌（業於九十三年
十二月十四日死亡）位於南投縣草屯鎮○○里○○路一一三０之
六號十一樓之一住處，將藏匿在該處之甲基安非他命水溶液（即
俗稱黑水）八桶，運送至戊○○所承租之台中縣大里市○○路一
五一巷二十六號，並開始製造結晶之甲基安非他命，因乙○○技
術不成熟，並未製成甲基安非他命之成品，而於請教塗明煌後，
於同年八月起至十二月二十九日被查獲止，始陸續有甲基安非他
命之成品（扣案之甲基安非他命成品即在此期間所製造完成）等
情，苟屬無訛，則乙○○就製造甲基安非他命之犯行，與塗明煌
間是否無犯意聯絡及行為分擔之共同正犯關係，非無疑義。乃原
判決就上情未詳予調查釐清，復未於理由欄就上情予以論述說明
，其事實欄之認定記載與理由欄之論述說明，不盡一致，尚有未
合。(3)、刑法上之幫助犯，係指以幫助之意思，對於正犯資以助
力，使其犯罪易於達成而言。原判決維持第一審關於諭知戊○○
無罪部分之判決，駁回檢察官在第二審之上訴，係以台中縣大里
市○○路一五一巷二十六號房屋，係戊○○於九十二年間所承租
，嗣乙○○亦搬至上址與戊○○等同住，而乙○○於九十三年六
月間方開始製造甲基安非他命，則戊○○承租上址房屋並非提供
乙○○製造甲基安非他命之用，且乙○○既為上址之居住人，其
自有權使用該房屋之空間、設備（原判決第二十八頁第十六行至
第二十九頁第一行）等情，為其主要論據之一。然檢察官於起訴
書犯罪事實欄指稱：戊○○知情並提供上址租住處為乙○○製造
甲基安非他命之場所（起訴書第二頁第十九至二十一行）；第一
審檢察官不服第一審關於諭知戊○○無罪部分之判決，並於上訴
書中載稱：戊○○向李偉宗承租上址，事後乙○○亦利用該場所
及該處所之冰箱等，作為製造甲基安非他命之場所及器具等情，
為戊○○所不爭執，……該處所既為戊○○所承租，其提供場所
及器具供乙○○製造甲基安非他命，顯然已積極且主動對乙○○
產生犯罪之助力，而屬於幫助犯罪之行為（原審卷第一宗第七頁
）等情。檢察官所指稱上開各情是否屬實，苟檢察官上開指稱各
情俱屬事實，則戊○○是否係上開房屋之管理使用者，乙○○則
僅係借住該處？而戊○○苟係上開房屋之管理使用者，乙○○僅
係借住該處，則戊○○明知借住該處之乙○○欲製造甲基安非他
命，而仍提供其管理使用之上開房屋供乙○○製造甲基安非他命
之用，其所為是否非屬對乙○○製造甲基安非他命之犯行予以助
力，尚非全無審究之餘地，仍待調查釐清論述說明。乃原審就上
情未詳予調查釐清，逕以戊○○承租上址房屋之初，並非欲供乙
○○製造甲基安非他命之用；乙○○既為上址之居住人，自有權
使用該址房屋之空間、設備等，即為有利於戊○○之論斷，其查
證未盡且理由欠備，遽行判決，尚嫌速斷，難昭折服。(四)、販賣
毒品罪，以行為人有營利之意圖為必要，故行為人有無此項犯罪
之目的條件，自應於事實欄內為詳實之記載，然後於理由內說明
其憑以認定之證據，始稱適法。原判決事實欄固記載乙○○、丙
○○意圖營利，而為如原判決事實欄所載之販賣甲基安非他命犯
行，然其理由欄未說明經由何項調查及有何證據，堪認乙○○、
丙○○前揭販賣甲基安非他命之犯行確具有營利之意圖，難謂無
理由欠備之違誤，尚有未合。(五)、刑事訴訟之目的固重在發見實
體真實，其手段則應合法正當，以保障人權。依刑事訴訟法第二
百二十九條至第二百三十一條之規定，司法警察（官）固有調查
犯罪嫌疑人犯罪情形及蒐集證據之職權，而得詢問犯罪嫌疑人，
惟依同法第一百條之二準用同法第一百條之一第一項之規定，司
法警察（官）詢問犯罪嫌疑人，除有急迫情況且經記明筆錄者外
，應全程連續錄音；必要時，並應全程連續錄影。考其立法目的
，在於建立詢問筆錄之公信力，並擔保詢問程序之合法正當；亦
即在於擔保犯罪嫌疑人對於詢問之陳述係出於自由意思及筆錄所
載內容與其陳述相符。甲○○否認曾於法務部調查局中部地區機
動工作組（下稱中機組）供稱：乙○○以三萬元託伊載運安非他
命等情，並聲請原審勘驗中機組詢問錄音帶（原判決第十五頁第
一至二行）。而甲○○聲請原審勘驗中機組詢問錄音帶，是否欲
證明其於中機組所陳述之情節，與中機組筆錄所載之內容不符？
乃原審就甲○○上開辯解各情未詳予調查釐清，復未論述說明經
由何項調查及有何證據，堪認甲○○在中機組之筆錄所載內容，
確與甲○○於中機組之陳述相符之理由。逕以甲○○於中機組詢
問製作筆錄時，在詢問之初其表示要等律師到場而暫停詢問，終
俟其選任辯護人謝勝隆律師到場後始行詢問製作筆錄，並無以任
何強暴脅迫或其他非法之方法取得甲○○自白之情形（原判決第
十五頁第一至七行）等情，即認無勘驗甲○○中機組詢問錄音帶
之必要，其查證未盡且理由欠備，遽行判決，難昭折服。(六)、法
院之審判，固應以起訴之犯罪事實為範圍，然法院於不妨害事實
同一之範圍內，既於被告防禦權行使無妨礙，自亦仍得自由認定
事實，適用法律，而變更檢察官之起訴法條，庶維訴訟經濟原則
，復無損被告之權益保障。故事實審法院依調查結果所認定之被
告犯罪事實，縱與檢察官起訴之事實並非全然一致，惟如其基本
社會事實相同，法院即應在不妨害事實同一之範圍內，變更起訴
法條而為有罪之判決，不得以不能證明被告有檢察官起訴之犯罪
事實，而逕予諭知無罪。原判決論斷說明丁○○雖於檢察官偵查
中供稱：甲○○有要求伊幫忙分裝安非他命，並以每包為一點二
公斤包裝秤重等情，並不能以此證明丁○○有製造甲基安非他命
之犯行（原判決第二十四頁第十九至二十九行）等情。然丁○○
上開供述各情是否屬實？苟丁○○上開供述各情係屬事實，則丁
○○是否基於共同販賣或幫助販賣甲基安非他命，而仍屬販賣或
幫助販賣第二級毒品之範疇？抑或丁○○所為核與持有第二級毒
品之構成要件相當？尚有待釐清。原判決僅就公訴意旨所指丁○
○製造甲基安非他命部分予以論斷，認不能證明丁○○有製造甲
基安非他命犯行，而對丁○○為無罪之諭知，惟對前述各節是否
亦在檢察官起訴範圍內，而應併予審酌，未為詳細說明，非無可
議，其審理猶有未盡。檢察官及上訴人等上訴意旨指摘原判決不
當，尚非全無理由。按第三審法院應以第二審判決所確認之事實
為判決基礎，刑事訴訟法第三百九十四條第一項前段定有明文。
原判決上述之違背法令，影響於事實之確定，本院無可據以為裁
判，應將原判決撤銷，發回原審法院更為審判。原判決不另為無
罪諭知部分，基於審判不可分之原則，併予發回，附此敘明。
據上論結，應依刑事訴訟法第三百九十七條、第四百零一條，判
決如主文。
中    華    民    國  九十五  年   十二   月   十四   日
                      最高法院刑事第一庭
                          審判長法官  董  明  霈
                                法官  林  茂  雄
                                法官  張  祺  祥
                                法官  呂  永  福
                                法官  陳  世  雄
      本件正本證明與原本無異
                                      書  記  官
中    華    民    國  九十五  年   十二   月   二十   日
                                                      Ｑ


司法院資訊處製作；財團法人民間司法改革基金會備份。
